【裁判字號】    98,消債抗,284
【裁判日期】    980828
【裁判案由】    更生事件
【裁判全文】
臺灣板橋地方法院民事裁定           98年度消債抗字第284號
抗  告  人  甲○○
上列抗告人因消費者債務清理條例聲請更生事件，抗告人對於中
華民國98年7 月22日本院98年度消債更字第397 號裁定提起抗告
，本院裁定如下：
    主    文
抗告駁回。
抗告程序費用新臺幣壹仟元由抗告人負擔。
    理    由
一、抗告意旨略以：抗告人於民國95年參加銀行公會舉辦之無擔
    保債務協商機制，惟此協商機制並不考慮抗告人之民間債務
    ，僅針對其現存於各大銀行之欠款咄咄相逼，抗告人乃勉為
    應允，然於客觀事實上，已有不可歸責於己之事由。而抗告
    人現已撙節開支，日常生活費用亦大幅減少，以每月薪資新
    臺幣（下同）30,344元，扣必要開銷及民間債務5000元後所
    餘仍不足清償協商金額17,712元，爰請求廢棄原裁定，並裁
    定准予更生。
二、按債務人對於金融機構因消費借貸、自用住宅借款、信用卡
    或現金卡契約而負債務，在聲請更生或清算前，應提出債權
    人清冊，以書面向最大債權金融機構請求協商債務清償方案
    並表明共同協商之意旨，消費者債務清理條例（下稱本條例
    ）第151 條第1 項定有明文。次按債務人與金融機構協商成
    立者，不得聲請更生或清算，但因不可歸責於己之事由，致
    履行顯有重大困難者，不在此限；本條例施行前，債務人依
    金融主管機關協調成立之中華民國銀行公會會員辦理消費金
    融案件無擔保債務協商機制與金融機構成立之協商，準用前
    項之規定，本條例第151 條第5 項、第6 項亦分別有明文。
    本件抗告人既已於95年間與最大債權金融機構達成協商，即
    須符合本條例所定有不可歸責於己之事由，致履行顯有重大
    困難之要件，始得聲請更生。蓋本條例第151 條第5 項之規
    定意旨乃債務清償方案成立後，債務人本應按其條件履行，
    僅於其後發生情事變更，在清償期間支出增加或收入減少，
    致該方案履行困難甚或履行不能，因不可歸責於己，始能依
    上開法條但書之規定聲請更生或清算。其規定意旨在避免債
    務人任意毀棄已成立之協商，濫用更生或清算之裁判上債務
    清理程序，蓋以債務清償方案係經當事人行使程序選擇權所
    為之債務清理契約，債務人自應受該成立之協議所拘束。如
    有無法履行之情事，當再循協商機制謀求解決。
三、本件抗告人主張其毀諾之原因，乃係其每月必要生活支出為
    9,509元，抗告人96年度平均薪資雖有30,344 元，然協商月
    付金額高達17,712元，況尚有民間債務每月5,000 元需償還
    ，致其每月生活所剩無餘，顯低於人性尊嚴之生活標準等語
    。經查：
  (一)抗告人自陳須清償民間債務，致無力償還各家銀行，既經其
    提出民國85年11月22日本院調解筆錄1 紙為憑，核抗告人明
    知自身尚有鉅額債務未清償之情事，若仍自行選擇優先清償
    民間債務，即屬自願降低其償債能力，並減少其資產，況抗
    告人就此復未提出任何證明文件說明其償還前開債務之情，
    則其僅就其於協商成立後竟處分資產而對單一債權人清償債
    務之情事觀之，實罔顧全體債權人受償之公平性，倘嗣後再
    以更生為手段圖謀債務折扣清償之利益，顯非事理之平，亦
    難認無可歸責之事由存在。
  (二)再者，抗告人對於上開生活必要支出等事由，係於95年協商
    成立當時已知悉或可預見之事實，抗告人當時盱衡其經濟狀
    況，既仍簽署協商協議書，同意大眾商業銀行股份有限公司
    （下稱大眾銀行）之無擔保債務還款計畫，無論其資金係來
    自親友借貸、薪資或其他投資獲利，抗告人既同意與大眾銀
    行協商成立，自有其籌措資金之來源。參以抗告人其於協商
    成立時之薪資收入，相較於其毀諾時之薪資收入並無顯著減
    少，本難認抗告人已舉證證明其於協商成立後有何經濟狀況
    重大變更，則抗告人自無不可歸責於已之事由，致履行協商
    顯有重大困難。
  (三)另依消債條例第151 條第5 項之規定意旨，旨在避免債務人
    任意毀棄已成立之協商，濫用更生或清算之裁判上債務清理
    程序，蓋以債務清償方案係經當事人行使程序選擇權所為之
    債務清理契約，債務人自應受該成立之協議所拘束。核諸聲
    請人前開陳述，既難認有不可歸責於己之事由，復未再舉證
    其自前述協商成立迄今，有何新生具體情節，可認係不可歸
    責於己之事由，致所需之支出增加，因而有不能履行原協商
    條件或履行顯有重大困難之情事。則聲請人更生之聲請，自
    屬無據。
四、綜上所述，抗告人固陳述協商條件之嚴苛，及該條件對抗告
    人之影響，惟抗告人前經協商時，其收入、支出情況與為本
    件毀諾時未有明顯變動。在客觀事實未有顯著變動之下，協
    商金額是否逾抗告人之能力，核屬抗告人在協商時可得預見
    而據以評估可否履行協商條件之事實，與「不可歸責於己之
    事由致履行顯有重大困難」之要件不符。原裁定據以駁回抗
    告人更生之聲請，於法並無違誤。抗告意旨指摘原裁定為不
    當，求予廢棄云云，為無理由，應予駁回。又抗告人保全處
    分之聲請，則因本件抗告駁回，失所附麗，併予駁回。
五、據上論結，本件抗告為無理由，依消費者債務清理條例第11
    條第2項、第15條，民事訴訟法第495條之1第1項、第449 條
    第1項、第95條、第78條，裁定如主文。
中    華    民    國    98    年    8     月    28    日
            民事第二庭     審判長法  官  蕭胤瑮
                                 法  官  張筱琪
                                 法  官  吳振富
以上正本係照原本作成。
本裁定不得抗告。
中    華    民    國    98    年    8     月    28    日
                                 書記官  李宏明


司法院資訊處製作；財團法人民間司法改革基金會備份。
